臺灣高等法院刑事判決
110年度上訴字第201號
上  訴  人  
即  被  告  陳宏嘉


上列上訴人因違反毒品危害防制條例案件，不服臺灣新北地方法
院109年度審訴字第1836號，中華民國109年9月30日所為之第一
審判決（起訴案號：臺灣新北地方檢察署109年度毒偵字第3369
號），提起上訴，本院判決如下：
    主  文
上訴駁回。
    理  由
一、公訴意旨略以：㈠被告甲○○（原判決誤載為張家豪，已於民
    國109年12月8日裁定更正，見原審卷第81頁）基於施用第一
    級毒品之犯意，於109年3月8日晚間8時9分為警採尿前回溯2
    6小時內之某時許，在不詳處所，以不詳方式，施用第一級
    毒品海洛因一次。㈡被告另基於施用第二級毒品之犯意，於1
    09年3月8日晚間8時9分為警採尿前回溯96小時內之某時許，
    在不詳處所，以不詳方式，施用第二級毒品甲基安非他命一
    次。嗣被告於109年3月8日下午3時42分許，在新北市○○區○○
    路○段000號前，為警攔查，經員警徵得其同意採集尿液送驗
    後，結果呈嗎啡、可待因、甲基安非他命、安非他命陽性反
    應，始查悉上情。因認被告涉犯毒品危害防制條例第10條第
    1項、第2項之施用第一級毒品、第二級毒品等罪嫌等語。
二、原判決意旨略以：被告前曾因施用毒品，經原審以92年度毒
    聲字第3831號裁定送觀察、勒戒後，認無繼續施用毒品傾向
    ，於93年1月5日執行完畢釋放出所，並經臺灣板橋地方法院
    檢察署（現更名為臺灣新北地方檢察署，下稱新北地檢）檢
    察官以92年度毒偵字第3989號為不起訴處分確定；復因施用
    毒品案件，經原審另以100年度毒聲字第265號裁定送觀察、
    勒戒後，認有繼續施用毒品傾向，再以100年度毒聲字第777
    號裁定令入戒治處所施以強制戒治，嗣戒治期間成效經評定
    合格，認無繼續戒治之必要，於101年5月16日停止戒治釋放
    出所，並經新北地檢檢察官以101年度戒毒偵字第77號為不
    起訴處分確定，其後雖屢犯施用毒品罪，惟均未曾接受觀察
    、勒戒或強制戒治之執行等情，有本院被告前案紀錄表在卷
    可按。而本件公訴意旨認被告係先後於109年3月8日晚間8時
    9分為警採尿前回溯26小時、96小時內之某時許，分別再為
    施用第一級毒品海洛因、第二級毒品甲基安非他命之犯行，
    此距離被告最近一次即上開犯施用毒品罪經強制戒治執行完
    畢顯已逾三年，且本案係於109年8月28日始繫屬於原審，依
    毒品危害防制條例第35條之1第1款規定，即應由檢察官依修
    正後毒品危害防制條例第20條第1項、第3項之規定，聲請法
    院裁定令被告入勒戒處所施以觀察、勒戒，始為適法。因之
    ，本件檢察官未依前開規定聲請法院裁定將被告送觀察、勒
    戒，即逕行將被告提起公訴，其起訴之程序違背規定，爰不
    經言詞辯論，逕為不受理判決之諭知。
三、被告上訴意旨略以：我是遇警盤查，因我有毒品前科即要我
    回警局採尿，我雖有簽立同意書，但心裡不是真正同意，故
    為此不服，提起上訴等語。
四、按起訴之程式違背規定者，應諭知不受理之判決，並得不經
    言詞辯論為之，刑事訴訟法第303條第1款、第307條分別定
    有明文。而施用第一、二級毒品為犯罪行為，毒品危害防制
    條例第10條設有處罰規定。故施用第一、二級毒品者，本應
    科以刑罰。惟基於刑事政策，對合於一定條件之施用者，則
    依同條例第20條之規定，施以觀察、勒戒及強制戒治之保安
    處分。又109年1月15日修正公布、同年7月15日施行之毒品
    危害防制條例第20條第3項規定，犯第10條之罪於觀察、勒
    戒或強制戒治執行完畢釋放後，三年後始再犯者，不論其行
    為係在新法施行生效前或施行生效後所為（同條例第35條之
    1第1、2款參照），均應適用同條第1、2項（即應先觀察勒
    戒或強制戒治）之規定，其修法理由謂：施用毒品者具「病
    患性犯人」之特質，並參諸世界各國之醫療經驗及醫學界之
    共識，咸認施用毒品成癮者，其心癮甚難戒除，如觀察、勒
    戒或強制戒治執行完畢釋放後，三年後始再有施用第一級、
    第二級毒品之行為者，足見其有戒除毒癮之可能，宜再採以
    觀察、勒戒方式戒除其身癮及以強制戒治方式戒除其心癮之
    措施，為能放寬觀察、勒戒或強制戒治制度之適用時機，以
    協助施用者戒除毒癮，爰修正第3項。同條例第23條第2項亦
    配合修正為「觀察、勒戒或強制戒治執行完畢釋放後，三年
    內再犯第10條之罪者，檢察官或少年法院（地方法院少年法
    庭）應依法追訴或裁定交付審理。」可知本次修法對於施用
    毒品者施以觀察勒戒、強制戒治，或依法追訴（或裁定交付
    審理）之適用範圍，係確立初犯為具「病患性犯人」之特質
    應先經一完整之醫療處置，三年內再犯者應依法追訴（或裁
    定交付審理），三年後再犯則裁定觀察勒戒，殆無疑義。但
    對於三犯以上距最近一次觀察勒戒或強制戒治執行完畢釋放
    後，逾三年者，究應適用同條例第20條第3項或第23條第2項
    處理，本次修法未明確規定，惟基於罪刑法定之明確性原則
    、法文之文義解釋，參諸觀察勒戒等治療處置，乃結合醫師
    、觀護人、社工心理諮商等不同領域之專業人員參與之保安
    處分措施，目的除在戒除施用毒品者身癮、心癮之措施外，
    並企圖重新塑造生活紀律，改變其病態行為，與刑罰之執行
    並不相同，無法以刑罰補充或替代上開醫療處置之特性。從
    而，三犯以上如距最近一次觀察、勒戒或強制戒治執行完畢
    釋放後，已逾三年者，其間縱經判刑、執行，究與觀察勒戒
    或強制戒治已經完整之治療療程不同，無法補充或替代上開
    之醫療處置，均應再予觀察勒戒之機會，方為適法。是以毒
    品危害防制條例第20條第3項規定所謂「三年後再犯」，只
    要本次再犯（不論修正施行前、後）距最近一次觀察、勒戒
    或強制戒治執行完畢釋放，已逾三年者，即該當之，不因其
    間有無犯第10條之罪經起訴、判刑或執行而受影響（最高法
    院109年8月11日第3次刑事庭會議決議、109年度台上字第32
    40號判決意旨、109年度台上大字第3826號裁定意旨參照）
    。是依最高法院前開見解，行為人再施用毒品（含三犯以上
    ），若距最近一次因施用毒品經上述保安處分執行完畢釋放
    後已逾三年者，應不具備訴追條件，檢察官如對再犯之行為
    提起公訴，其起訴之程序即屬違背法律規定，法院應依刑事
    訴訟法第303條第1款規定，為公訴不受理之判決。
五、經查：
    被告前曾因施用毒品，經原審以92年度毒聲字第3831號裁定
    送觀察、勒戒後，認無繼續施用毒品傾向，於93年1月5日執
    行完畢釋放出所，由新北地檢檢察官以92年度毒偵字第3989
    號為不起訴處分確定；復因施用毒品案件，經原審另以100
    年度毒聲字第265號裁定送觀察、勒戒後，認有繼續施用毒
    品傾向，再以100年度毒聲字第777號裁定令入戒治處所施以
    強制戒治，嗣戒治期間成效經評定合格，認無繼續戒治之必
    要，於101年5月16日停止戒治釋放出所，並經新北地檢檢察
    官以101年度戒毒偵字第77號為不起訴處分確定，等情，有
    本院被告前案紀錄表在卷可憑，是被告於本案施用毒品行為
    前三年內既未經觀察、勒戒或強制戒治執行完畢而釋放，或
    有完成檢察官緩起訴處分所附命戒癮治療之情形，依照前揭
    說明，本案檢察官聲請簡易判決處刑，於聲請繋屬原審時已
    欠缺訴追條件，依先程序後實體之原則，原審依刑事訴訟法
    第303條第1款規定，為公訴不受理之判決，核無不合。被告
    上訴意旨，指摘原判決不當，為無理由，應予駁回，並不經
    言詞辯論為之。
據上論斷，應依刑事訴訟法第368條、第372條，判決如主文。　
中　　華　　民　　國　　110 　年　　1 　　月　　28　　日
                  刑事第二十庭  審判長法　官  王復生
                                      法　官  張紹省
                                      法　官  遲中慧
以上正本證明與原本無異。
施用二級毒品部分不得上訴。
其餘如不服本判決，應於收受送達後20日內向本院提出上訴書狀
，其未敘述上訴之理由者並得於提起上訴後20日內向本院補提理
由書（均須按他造當事人之人數附繕本）「切勿逕送上級法院」
。
                                       書記官 鄭巧青　
中　　華　　民　　國　　110 　年　　1 　　月　　28　　日